【裁判字號】    98,訴,1579
【裁判日期】    981021
【裁判案由】    偽造文書等
【裁判全文】
臺灣彰化地方法院刑事判決              98年度訴字第1579號
公  訴  人  臺灣彰化地方法院檢察署檢察官
被      告  甲○○
上列被告因偽造文書等案件，經檢察官提起公訴（98年度偵字第
7335號），被告於準備程序進行中就被訴事實為有罪之陳述，本
院合議庭裁定改由受命法官獨任以簡式審判程序審理，判決如下
：
    主  文
甲○○行使偽造私文書，足以生損害於他人，處有期徒刑柒月。
緩刑參年，並應向乙○○支付新臺幣陸拾陸萬元，給付方式如下
：民國九十八年十月七日給付新臺幣貳萬元，其餘陸拾肆萬元部
分自民國九十八年十一月二十五日起，按月於每月二十五日前給
付新臺幣貳萬元，至全部清償為止，如有一期未履行，視為全部
到期。
    犯罪事實
一、甲○○於民國95年8 月間，召集乙○○等人，參加以其名義
    為會首之合會（下稱系爭合會），會員連同會首共計34會，
    會期自95年8 月25日起至98年5 月25日止，每期會款新臺幣
    （下同）2 萬元，採內標制，底標為1200元，於每月25日在
    甲○○位於彰化縣北斗鎮○○街199 號之住處開標。詎甲○
    ○因需款孔急，明知並未經乙○○之同意或授權，竟基於意
    圖為自己不法所有及行使偽造準私文書之犯意，於98年1 月
    25日即系爭合會第30次會次開標時間，擅自在紙張上偽造乙
    ○○之署名，並簽寫2000多元之標金，偽造完成足以表示乙
    ○○願以所書寫金額為標息以標取會款之準私文書標單，並
    在上開地點持以參與投標而行使之，並以最高額得標，足以
    生損害於乙○○，並致系爭合會不知情之活會會員均陷於錯
    誤，誤信確係乙○○得標，給付當次會款予甲○○，甲○○
    並因而詐得約8 萬餘元（每期會款2 萬元，甲○○簽寫2000
    多元標金，故活會會員應給付會款金額介於1萬7000元至1萬
    8000元之間，而系爭合會含第30期會次在內共餘活會5 會，
    故甲○○詐騙金額應介於1 萬7000元×5＝8 萬5000元至1萬
    8000元×5 ＝9 萬元之間）之會款。嗣於系爭合會期間屆滿
    之際，乙○○與系爭合會另名會員陳章山均欲領取最後一期
    合會金，發覺事態有異，而查知上情。
二、案經乙○○訴由臺灣彰化地方法院檢察署檢察官偵查起訴。
    理  由
一、本件被告甲○○所涉為死刑、無期徒刑、最輕本刑為3 年以
    上有期徒刑或高等法院管轄第一審案件以外之罪，並於本院
    行準備程序時就被訴事實為有罪之陳述，本院合議庭依刑事
    訴訟法第273 條之1 第1 項規定，裁定改由受命法官獨任行
    簡式審判程序，先予敘明。
二、訊據被告對於上開事實坦承不諱，核與告訴人乙○○於偵查
    中指訴之情節大致相符，並有合會會單1 紙附卷可考。足認
    被告自白與事實相符，本件事證明確，被告犯行堪予認定。
三、論罪科刑：
（一）按冒用他人名義書寫標單，冒標他人之互助會，茍標單上
      僅書寫被冒標者之姓名及所出利息之金額，就其內容本身
      並不足以獨立表示一定用意之證明，如非依民間互助會之
      習慣，尚無從認定其上之文字，係用以表示該名義人願出
      所書金額之利息以標取互助會會款之證明，則非刑法第21
      0 條所規定之私文書，而係同法第220 條第1 項以文書論
      之準私文書（最高法院89年度台上字第7199號判決意旨參
      照）。查本件被告供稱其所偽造之標單，其上僅書寫被冒
      標者之姓名「乙○○」及欲投標之金額，並無其他足資令
      人辨識上開文書即為標單之意旨，必須依民間合會之習慣
      ，始能用以表示該名義人願出所書金額之利息以標取合會
      會款之證明，故應係刑法第220 條第1 項規定之準私文書
      。次按民間互助會，除有特別約定外，僅係會首與會員間
      訂立之契約，會員與會員間並無法律關係存在。而已得標
      會員，依據其與會首間之契約，無論何人得標，均有按期
      繳交會款之義務，故會首冒名盜標，其詐欺之對象，應僅
      限於未得標之會員，對已得標會員，無詐欺可言（最高法
      院86年度台上字第4835號判決意旨參照）。是核被告甲○
      ○所為，係犯刑法第216 條、第210 條、第220 條第1 項
      之行使偽造私文書罪及第339 條第1 項之詐欺取財罪。被
      告偽造「乙○○」之署名於標單上，為偽造標單準私文書
      之部分行為，且其偽造準私文書之低度行為，已為進而加
      入競標之行使偽造準私文書高度行為所吸收，不另論罪。
      又被告冒標之行為，係基於單一犯意，同時向多數活會會
      員詐取會款，係一行為觸犯數個相同之詐欺罪名，為同種
      想像競合犯，應依想像競合犯之規定從一重處斷；另被告
      以一冒標行為同時觸犯行使偽造準私文書罪及詐欺取財罪
      ，為異種想像競合犯，應依刑法第55條規定，從一重之行
      使偽造準私文書罪處斷。爰審酌被告偽造標單持以行使，
      無視於會首會員間在經濟上互助合作之初衷，惡性非輕，
      惟素行尚佳，及其犯罪動機、目的、手段、詐取互助會款
      之次數及金額、犯後坦承犯行之態度及已與告訴人乙○○
      達成和解（參卷附調解程序筆錄1份）等一切情狀，量處
      如主文所示之刑，以示懲儆。
（二）末查被告前未曾因故意犯罪受有期徒刑以上刑之宣告，此
      有臺灣高等法院被告前案紀錄表在卷可憑，其因一時經濟
      困難犯下本罪，然事後坦承犯行，並已與告訴人成立和解
      ，其歷此偵審程序及刑之宣告，當知所警惕而無再犯之虞
      ，本院綜核各情，認所宣告之刑以暫不執行為適當，併予
      宣告緩刑3 年，以啟自新，並依刑法第74條第2 項第3 款
      規定，命被告應依和解內容，於98年10月7 日給付2 萬元
      ，其餘部分即64萬元應自98年11月25日起，按月於每月25
      日前給付2 萬元，至全部清償為止，如有一期未履行，視
      為全部到期（此部分依刑法第74條第4 項規定得為民事強
      制執行名義，又依同法第75條之1 規定，受緩刑之宣告而
      違反上開本院所定負擔情節重大，足認原宣告之緩刑難收
      其預期效果，而有執行刑罰之必要者，得撤銷其緩刑之宣
      告，併此敘明）。另檢察官具體求刑有期徒刑6 月，緩刑
      3 年，並向公庫支付6 萬元，然本院審酌上情，認檢察官
      求刑過輕，仍以主文所示之刑為宜，附此敘明。
（三）至被告偽造之上開標單1 紙（含標單上之偽造之署押1 枚
      ），既未扣案，且據被告稱已於得標後丟棄滅失，足見被
      告所偽造之上開標單己滅失，爰不予宣告沒收，附此敘明
      。
據上論斷，應依刑事訴訟法第273 條之1 第1 項、299 條第1 項
前段，刑法第216 條、第210 條、第220 條第1 項、第339 條第
1 項、第55條、第74條第1 項第1 款、第2 項第3 款，刑法施行
法第1 條之1 ，判決如主文。
本案經檢察官陳建佑到庭執行職務。
 中    華    民    國    98    年    10    月    21   日
                   刑事第二庭      法  官  江彥儀
以上正本證明與原本無異。
如不服本判決，應於收受判決後10日內向本院提出上訴書狀，並
應敘述具體理由；其未敘述上訴理由者，應於上訴期間屆滿後20
日內向本院補提理由書（均須按他造當事人之人數附繕本「切勿
逕送上級法院」）。
告訴人或被害人對於判決如有不服具備理由請求檢察官上訴者，
其上訴期間之計算係以檢察官收受判決正本之日期為準。
中    華    民    國    98    年    10    月    23    日
                                  書記官  黃明慧
附錄本案論罪科刑法條：
中華民國刑法第216條
（行使偽造變造或登載不實之文書罪）
行使第 210 條至第 215 條之文書者，依偽造、變造文書或登載
不實事項或使登載不實事項之規定處斷。
中華民國刑法第210條
（偽造變造私文書罪）
偽造、變造私文書，足以生損害於公眾或他人者，處 5 年以下
有期徒刑。
中華民國刑法第220條
（準文書）
在紙上或物品上之文字、符號、圖畫、照像，依習慣或特約，足
以為表示其用意之證明者，關於本章及本章以外各罪，以文書論
。
錄音、錄影或電磁紀錄，藉機器或電腦之處理所顯示之聲音、影
像或符號，足以為表示其用意之證明者，亦同。
中華民國刑法第339條第1項
（普通詐欺罪）
意圖為自己或第三人不法之所有，以詐術使人將本人或第三人之
物交付者，處 5 年以下有期徒刑、拘役或科或併科 1 千元以下
罰金。


司法院資訊處製作；財團法人民間司法改革基金會備份。
